ACORDAO-COMPLETO-2431466

ACÓRDÃO 716/2021 ATA 10/2021 - PLENÁRIO

VISTOS, relatados e discutidos estes autos em que se aprecia representação formulada pelo Procurador do Ministério Público junto ao TCU (MP/TCU) , Marinus Eduardo De Vries Marsico, a respeito de indícios de irregularidades em operações financeiras realizadas entre a Caixa Econômica Federal e grupos privados controladores da empresa operadora de telefonia Oi S/A. (Antiga Telemar Norte Leste S/A.) , especialmente a partir de 2008, ano da aquisição da companhia Brasil Telecom S/A. (peça 2) ;
ACORDAM os Ministros do Tribunal de Contas da União, reunidos em Sessão do Plenário, diante das razões expostas pelo Relator, em:
9.1 conhecer da presente representação, satisfeitos os requisitos de admissibilidade previstos no art. 235 c/c o art. 237, inciso VII, do Regimento Interno deste Tribunal, c/c com o art. 103, § 1º, da Resolução TCU 259/2014, para, no mérito, considerá-la parcialmente procedente, nos termos do art. 43, inciso I, da Lei 8.443/92 c/c o art. 250, inciso II, do Regimento Interno/TCU;
9.2 determinar à Caixa Econômica Federal, com fulcro no art. 250, II, do Regimento Interno do TCU, que encaminhe a este Tribunal informações atualizadas a respeito da situação de seus créditos junto às empresas do Grupo Oi, que se encontra em recuperação judicial desde 20/6/2016 até a presente data, bem como informar trimestralmente, a partir da notificação deste acórdão, a evolução da situação;
9.3 alertar à Secretaria de Controle Externo do Sistema Financeiro Nacional e dos Fundos de Pensão (SecexFinanças) para que, com fulcro no art. 241, I, do Regimento Interno do TCU, atue processo de acompanhamento a fim de verificar a situação dos créditos da Caixa Econômica Federal junto às empresas do Grupo Oi, assim como as providências tomadas para reavê-los, por meio da análise da documentação a ser encaminhada pela entidade em cumprimento à determinação do item anterior;
9.4 encaminhar o presente acórdão ao Ministério Público junto ao TCU (MP/TCU) , ao Presidente da Caixa Econômica Federal, à Diretoria da Caixa Econômica Federal, ao Conselho de Administração da Caixa Econômica Federal, ao Conselho Fiscal da Caixa Econômica Federal e à Diretoria Executiva de Riscos da Caixa Econômica Federal, destacando que o relatório e o voto que fundamentam a deliberação ora encaminhada podem ser acessados por meio do endereço www.tcu.gov.br/acordaos, e que, caso tenham interesse, o Tribunal pode encaminhar-lhes cópia desses documentos sem quaisquer custos;
9.5 arquivar o presente processo, com fundamento no art. 169, inciso II, do Regimento Interno do Tribunal.

Representação a respeito de possíveis irregularidades em operações financeiras realizadas entre a Caixa Econômica Federal e grupos privados controladores da empresa operadora de telefonia Oi S/A. (Antiga Telemar Norte Leste S/A.), especialmente a partir de 2008, ano da aquisição, pela Oi, da companhia Brasil Telecom S/A.

Caixa Econômica Federal.

3. Representante: Procurador Marinus Eduardo De Vries Marsico.

13.1. Ministros presentes: Ana Arraes (Presidente), Walton Alencar Rodrigues, Benjamin Zymler, Augusto Nardes, Aroldo Cedraz, Raimundo Carreiro (Relator), Bruno Dantas e Jorge Oliveira.
13.2. Ministro-Substituto convocado: Marcos Bemquerer Costa.
13.3. Ministros-Substitutos presentes: Augusto Sherman Cavalcanti, André Luís de Carvalho e Weder de Oliveira.

RAIMUNDO CARREIRO

Adoto como parte deste Relatório a instrução elaborada por auditor da então Secretaria de Controle Externo da Fazenda Nacional (SecexFazenda) à peça 36, cuja proposta obteve a concordância do Diretor (peça 37) e do Secretário da Unidade Técnica (peça 38) :
"INTRODUÇÃO
1.	Trata-se de representação proposta por esta unidade técnica em razão de expediente (peça 1 e 2) encaminhado pelo Gabinete do Exmo. Sr. Marinus Eduardo de Vries Marsico, Procurador do Ministério Público junto ao Tribunal de Contas da União (MPjTCU) . 
2.	As informações contidas na peça 2 apresentam indícios de irregularidades em operações financeiras realizadas entre bancos públicos e grupos privados controladores da empresa operadora de telefonia Oi S/A. (Antiga Telemar Norte Leste S/A.) , especialmente a partir de 2008, ano da aquisição, pela Oi, da companhia Brasil Telecom S/A.
3.		Este processo analisará especificamente a atuação da Caixa Econômica Federal com a empresa Oi S/A. Para tratar da atuação do Banco do Brasil foi aberto o TC Processo 034.476/2017-2, sendo ambos processos de competência da Secex-Fazenda. Cabe informar que a Secretaria de Controle Externo da Administração Indireta do Rio de Janeiro (Secex-Estatais) está analisando esse mesmo assunto relativamente à atuação do Banco Nacional de Desenvolvimento Econômico (BNDES) , no bojo do TC Processo 022.543/2017-1, por ser este banco a ela jurisdicionado. 
4.		Importante destacar que a empresa Oi S/A emitiu Fato Relevante em 20 de junho de 2016, comunicando o pedido de recuperação judicial da companhia junto à justiça da comarca do Rio de Janeiro, estando à época com o montante de R$ 65,4 bilhões em dívidas (peça 3) .
HISTÓRICO 
5.		O Parquet junto ao TCU provocou a atuação da Secex-Fazenda para avaliar a pertinência de se investigar as operações realizadas pela Caixa e pelo Banco do Brasil, jurisdicionados a essa Secretaria, junto à empresa Oi S/A, de modo a examinar se as operações foram embasadas em critérios técnicos e com informações fidedignas, considerando os riscos inerentes à concessão.
6.	Desse modo, a Secex-Fazenda propôs diligência junto à Caixa, para sanear os autos (peça 4) . O Ministro-Relator, por meio de despacho (peça 6) , conheceu da presente representação e determinou a realização de diligência na forma acima proposta. 
7.	Em resposta à diligência, por meio do Ofício datado de 19/1/2018 (peça 7) , a Entidade apresentou tempestivamente as informações e/ou esclarecimentos (peça 9) . Todavia, após análise da documentação encaminhada, observou-se a necessidade de complementação das informações prestadas, para que fosse possível a apreciação do mérito do processo. As informações complementares foram apresentadas à peça 27. 
EXAME TÉCNICO
8.	Antes de examinar a resposta da Caixa, serão tecidas algumas considerações acerca da exordial do Parquet junto ao TCU (peça 2) . O Ministério Público começou a sua análise a partir da informação do pedido de recuperação judicial da Oi. Na sequência, fez um exame retrospectivo dos investimentos malsucedidos e das decisões administrativas equivocadas dessa empresa telefônica, que teriam culminado na decretação de sua recuperação judicial, com uma dívida de R$ 64 bilhões.
9.	No entanto, cabe destacar que o exame da presente representação será efetuado com base nas informações disponíveis à época na tomada de decisão da Caixa, ao adquirir as referidas debêntures. Afinal, conforme será verificado no decorrer desta instrução, ao longo de boa parte da vigência da mencionada transação, não havia expectativas razoáveis acerca da descontinuidade da empresa Oi. 
Das características gerais da operação
10.	A Caixa coordenou a estruturação e a distribuição da 8ª Emissão de Debêntures simples de emissão da Oi S.A., então Brasil Telecom S.A., no âmbito da ICVM 476/2009, no montante de R$ 1.850.000.000,00, com os seguintes termos e condições (peça 28, p. 1-7) :
·	Remuneração: Taxa DI acrescida de 1,15% a.a.;
·	Prazo de vencimento e amortizações: vencimento em sete anos, com amortizações no 5º, 6º e 7º anos, em proporções anuais equivalente (1/3 do valor nominal unitário para cada amortização) ;
·	Periodicidade de pagamento de juros: semestralmente;
·	Comissionamento: 0,10% de comissão de estruturação; 0,05% de omissão de distribuição e 0,12% de comissão de garantia firme;
·	Destinação dos recursos: atividade regulares da empresa;
·	Espécie: quirografárias;
·	Regime de colocação: garantia firme da Caixa para até R$ 1,85 bilhões;
·	Forma: Nominativas e escriturais;
·	Tipo: debêntures simples, não conversíveis em ações;
·	Coordenador líder: Caixa
·	Covenants: semelhantes aos da emissão anterior da Companhia (7ª Emissão de Debêntures) , concernente aos seguintes indicadores financeiros: a) índice de alavancagem máxima da Dívida Total pelo Ebitda igual ou inferior a 4; b) índice de cobertura do serviço da dívida, decorrente do quociente da divisão do Ebitda pelo Serviço da Dívida deverá ser igual ou superior a 1,75;
11.	Ademais, por meio do Ofício n° 003/2018/SUOPE/DEFIN (peça 9) , a Caixa informou que a data de emissão e a data de aquisição foi 28/12/2011. Também asseverou que a emissão total foi de R$ 2.350.000.000,00, sendo R$ 500.000.000,00, com garantia firme do Banco do Brasil e R$ 1.850.000.000,00, com garantia firme da CAIXA, sendo distribuídos pela CAIXA R$ 100.000.000,00. Portanto, a CAIXA encarteirou R$ 1.750.000.000,00.
12.	Por intermédio da cláusula de garantia firme, a Caixa, na qualidade de coordenadora líder da 8ª Emissão de debêntures da então Brasil Telecom, assumiu a obrigação de adquirir os papeis que o mercado não absorvesse na mencionada emissão. Assim, no caso em comento, conforme demonstrado no parágrafo precedente, dos R$ 1.850.000.000,00 ofertados em garantia firme da CAIXA, o mercado somente adquiriu R$ 100.000.000,00. Nessas condições, esse Banco Federal adquiriu o equivalente a R$ 1.750.000.000,00 dessas debêntures. 
Análise
13.	A partir dessas informações, foi feita uma diligencia à Caixa (peça 21) , sendo indagado, no item 'a', o seguinte: "1) considerando que, da oferta de debênture de R$ 1,85 bilhão, a Caixa encarteirou R$ 1,75 bilhão, quais são as razões da irrelevante aderência de outros investidores à emissão de debêntures em comento? ". 
14.	Em resposta, no oficio 004/2018/SUOPE/DEFIN (peça 27, p. 1) , a Caixa alegou que a operação contou com a intermediação da CAIXA (coordenador líder) e do BB Banco de Investimento S.A. (coordenador) , que prestaram garantia firme no montante de R$1.850 milhões e R$500 milhões, respectivamente. Além disso, afirmou que a emissão em relevo foi objeto de Oferta Pública com esforços Restritos de Colocação, nos termos da Instrução da Comissão de Valores Mobiliários n° 476/2009, sob o regime de garantia firme de colocação pelos Coordenadores. Assim, em razão dos esforços restritos na referida distribuição, asseverou que houve a adesão de dois fundos de investimento.
15.	Para elucidação da matéria, cabe aqui trazer alguns dispositivos desse Normativo: 
Art. 2º As ofertas públicas distribuídas com esforços restritos deverão ser destinadas exclusivamente a investidores profissionais, conforme definido em regulamentação específica, e intermediadas por integrantes do sistema de distribuição de valores mobiliários.
Parágrafo único. Não será permitida a busca de investidores através de lojas, escritórios ou estabelecimentos abertos ao público, ou com a utilização de serviços públicos de comunicação, como a imprensa, o rádio, a televisão e páginas abertas ao público na rede mundial de computadores.
Art. 3º Nas ofertas públicas distribuídas com esforços restritos:
I - será permitida a procura de, no máximo, 75 (setenta e cinco) investidores profissionais, conforme definido em regulamentação específica; e
II - os valores mobiliários ofertados deverão ser subscritos ou adquiridos por, no máximo, 50 (cinquenta) investidores profissionais.  (grifos nossos) 
16.	De fato, com base nos excertos acima destacados, há uma série de limitadores que inibem a amplitude de participação nessa modalidade de distribuição de debêntures, como a exclusividade de participação de somente investidores qualificados, as restrições exigidas acerca da publicidade do certame, bem como a fixação de quantitativos máximos para a procura e subscrição de investidores. 
17.	Dessa forma, de acordo com essas características dessa modalidade de oferta pública, a justificativa apresentada é plausível, uma vez que, quando há esforços restritos em uma colocação, é possível a ocorrência de baixa aderência de adquirentes, como ocorreu no caso em apreço. 
18.	Um outro aspecto a ser tratado se refere à rentabilidade da operação. Inicialmente, cabe trazer a tabela constante no Oficio 004/2018/SUOPE/DEFIN (peça 27, p. 3) :
19.	Essas informações foram circularizadas, embora parcialmente, com as informações constantes no Formulário 20-F/A (peça 29, p. 136) , enviado à Comissão de Títulos e Valores Mobiliários dos EUA, obtido no site da empresa Oi. 
20.	Assim, a Caixa (peça 27, p.  3) alegou que: 
Observa-se que as empresas da OI S.A. eram emissoras frequentes de debêntures, em particular as Debêntures (ativo BRT018) com rating "AAA" emitido pela agência classificadora de riscos Moody's (anexo item e.2) , que propiciavam emitir debêntures com taxas entre CDI + 0,75% a.a. e CDI + 1,20% a.a.. 
21.	Em complemento, ao analisar a tabela acima, considerando as emissões de debêntures efetuadas pela Oi entre 2010 e 2013 que remuneravam a taxa de CDI mais um spread, a rentabilidade, de 1,15%, da emissão coordenada pela Caixa, obteve a segunda melhor rentabilidade dessa lista. Assim, somente ficou abaixo de uma, de 1,20%, coordenada pelo Banco Santander, emitida em 14/10/2010. Logo, conclui-se que remuneração das debêntures adquiridas pela Caixa estava compatível com a rentabilidade paga pela Companhia em operações semelhantes realizadas um pouco antes e depois da transação em epígrafe. 
22.	No que tange ao aspecto das garantias da operação, conforme evidenciado acima, trata-se de debênture da espécie quirografária, ou seja, é aquela que não oferece qualquer privilégio ou preferência sobre qualquer o ativo do emissor. Dessarte, a única garantia é a prevista no art. 391 do Código Civil, pela qual, pelo inadimplemento das obrigações, respondem todos os bens do devedor, a que todo credor tem direito. 
23.	Desse modo, como forma de mitigar essa ausência de garantias adicionais, foram estabelecidos alguns covenants. Para entendimento desse tipo de cláusula contratual, cabe trazer o escólio de Marcelo Sandrini Perin e Frederico E. Z. Glitz, no artigo 'Covenants em Contratos de Financiamento de Longo Prazo: Uma Perspectiva Jurídica', obtido em 5/6/2018, no site < https://www.cidp.pt/publicacoes/revistas/rjlb/2015/1/2015_01_1375_1393.pdf>:
A utilização do chamado covenant no Brasil é recente, embora cada vez mais frequente em negócios bancários. De uma maneira geral, a figura é utilizada pelo Mercado financeiro como uma condição, criada pela instituição financeira, e imposta ao agente tomador dos recursos, a fim de minimizar o risco de inadimplemento. A consequência geral do não cumprimento da cláusula seria, a princípio, a existência de uma prerrogativa de o credor antecipar o vencimento da operação. 
[¿]
A fim de se precaver, a instituição financeira, ao emitir debêntures (via contratos de underwritting) ou ao operacionalizar um financiamento, prevê em seu contrato, espécies de garantias. As garantias reais e/ou pessoais sempre foram as mais utilizadas, no entanto apresentavam em muitos casos dificuldade executória. É nesse contexto que passa a ser analisada a natureza jurídica do covenant, ferramenta utilizada por bancos como forma de assegurar o adimplemento futuro do financiamento.
[¿]
Tomando o covenant como uma forma de minimizar risco, poder-se-ia até mesmo entende-la como espécie de garantia. Entretanto, como o crédito não fica atrelado a um patrimônio existente ou futuro que o garante, esta "garantia" é mais uma possibilidade que uma realidade. [grifos nossos]
24.	No caso em comento, foram estabelecidos dos seguintes covenants: a) EBITDA/despesas financeiras: igual ou superior a 1,75; e, b) Dívida Bruta total/EBITDA: igual ou inferior a 4,0. O primeiro indicador informa quanto uma empresa pode gerar em sua atividade (potencial de caixa) para fazer face as despesas financeiras do período. Então, quanto maior o valor, melhor. Já o segundo índice representa quantos exercícios seriam necessários para pagar a dívida total, desconsiderando outros fatores, como os impostos. Assim, quanto menor, melhor. Esses quocientes nesses patamares indicam que a Companhia detém uma boa capacidade de pagar as suas obrigações. 
25.	Nesse contexto, contratualmente, foi estabelecido que a inobservância desses covenants implicaria no vencimento antecipado das debêntures. A ideia central dessa sistemática é que, a partir desses patamares, como a empresa começa a perder a capacidade de honrar as suas dívidas, declara-se o vencimento antecipado da debênture e inicia-se o procedimento de execução, enquanto a entidade ainda tem capacidade operacional de quitar os seus passivos. 
26.	Dessa forma, esses indicadores são equivalentes a uma espécie de 'garantia implícita' exigida pela Caixa, pois, em tese, se companhia mantiver a sua capacidade de honrar as suas dívidas, não ocorrerá a inadimplência, mitigando, razoavelmente, o risco da operação. 
Do limite de exposição a riscos da Caixa
27.	No Parecer PS SN Administração de Risco Corporativo 324/11 ¿20 (peça 28, p. 58-59) , foi feita a análise acerca dos limites de exposição a riscos, cabendo destacar os seguintes aspectos:
§	O Patrimônio de Referência - PR da Caixa, em outubro de 2011 somou R$ 32 bilhões. A Brasil Telecom não possui exposição com o Banco. Assim, a oferta de garantia firme de R$ 1,825 bilhão, trará os seguintes impactos em razão dos limites:
a)	o percentual de exposição por tomador pessoa jurídica, nas operações de credito ou arrendamento mercantil, alcança 4,5% do PR, mercantil  não violando o limite de 10%;
b)	o percentual por tomador pessoa jurídica, nas aplicações em títulos e valores mobiliários de emissão privada, alcançará 4,9% do PR, não violando limite máximo de 5% do PR da Caixa;
c)	o limite máximo de aquisição da colocação de determinado título ou valor mobiliário de emissão privada, considerando mercado primário e secundário, é de 50%. Portanto, a aquisição de 100% do valor total de emissão viola este limite. Compete ao Comitê de Risco da Caixa autorizar a extrapolação desse limite.   
28.	No que se refere ao item 'c' do parágrafo precedente, o Comitê de Risco da Caixa, por meio da Resolução 164 - Ata 134/2001 ¿20 (peça 30) , autorizou, em caráter de exceção, a extrapolação do limite máximo de aquisição de 50% da referida operação de debêntures. As justificativas apresentadas para a autorização para a estrapolação desse limite foram (peça 30, p. 6) :
a)	Manter e ampliar as oportunidades de negócios com este grande grupo empresarial e fortalecer seu relacionamento com a Caixa;
b)	Auferir receita por meio de comissão de estruturação, distribuição e garantia firme da oferta pública de debêntures da Companhia;
c)	Aumentar a participação da Caixa, no mercado de capitais doméstico, referente à originação e distribuição de emissões públicas de títulos de dividas, tendo em vista o volume significativo dessa operação;
d)	A aprovação da operação também oportunizará grande visibilidade dentro do mercado de grandes empresas, considerando a repercussão da operação e renome do grupo;
e)	Ao ampliar sua participação junto a companhias de grande potencial no país, podem surgir novas oportunidades de negócio, por se tratar de uma das maiores empresas do setor de telecomunicações do país.
29.	Assim, as justificativas apresentadas são razoáveis, tendo em vista o objetivo da Caixa de ampliar a sua participação no mercado de colocações de valores mobiliários e de estreitar relacionamento com uma empresa relevante no setor de telecomunicações. Ademais, em razão da garantia firme ofertada pelo Banco, que gerou a obrigatoriedade de encarteirar as debentures que não fossem absorvidas pelo mercado, tal aspecto consiste em um fator técnico que exigiu a autorização para extrapolação do referido limite operacional, sob pena de não se realizar da operação.      
Do risco de crédito da Brasil Telecom
30.	A Caixa (peça 28, p. 34) informa que, internamente, atribuiu o rating 'A' para a Oi, e que as agências internacionais de classificação de risco a classificaram da seguinte forma: Fitch: AAA (bra) ; Moody´s: Aaa.br; S&P: BR AAA, equivalente ao rating 'AA' na Caixa.     
31.	No parecer PA CN Risco de Crédito 1083/11 ¿20 (peça 28, p. 35, 46, 48, 50) foi feita a análise de risco da operação, abarcando a estrutura organizacional e operacional do conglomerado, o cenário internacional e nacional, o cenário setorial de atuação da Empresa, a análise econômico-financeira da Companhia e o fluxo de caixa projetado, cabendo destacar os seguintes aspectos:
§	A Oi era líder do setor de telefonia fixa, com carteira de serviços diversificada e atuação em todo território nacional;
§	a Companhia estava em um processo  reestruturação. Assim, era esperada uma otimização de sua estrutura societária, com melhora de acesso ao mercado de capital e redução de custos operacionais e administrativos;
§	a Companhia era correntista da Caixa há mais de 10 anos e apresentou, na data base 8/2011, saldo médio em aplicações de R$ 8,5 bilhões e R$ 607,9 milhões de saldo médio de conta corrente. Além disso, o grupo possuía convênio de arrecadação em que em agosto de 2011 totalizou R$ 703,3 milhões e gerou tarifas de R$ 8,8 milhões;
§	havia geração de caixa positivo suficiente para a cobertura das despesas financeiras e impostos;
§	cerca de 33,8% da dívida do Grupo foi contratado mediante moeda estrangeira, sendo que 91% desse montante está coberto por operações de proteção na modalidade de swap cambial;
§	pela projeção do fluxo de caixa,  a Empresa teria ampla capacidade de honrar as suas dívidas.
Análise
32.	A Caixa, após analisar a situação, concluiu que a Companhia, pelos números da época, tinha plena condições honrar as suas dívidas. Assim, atribuiu à então Brasil Telecom um rating de 'A', a segunda melhor nota na sua avaliação de risco. Em outras palavras, na avaliação do Banco, era baixa a chance de ocorrer a inadimplência da Empresa. 
33.	Essa percepção de baixo risco da Companhia também era compartilhada entre as três grandes agencias internacionais de classificação de risco. Conforme evidenciado acima, foram atribuídos os seguintes rating: Fitch: AAA (bra) ; Moody´s: Aaa.br; S&P: BR AAA. 
34.	Destarte, as três maiores agências de classificação de risco atribuíram o grau máximo de investimento à Telemar, a partir de consulta da tabela de rating feita nos sites dessas entidades. Com efeito, torna-se pertinente trazer a explicação contida no site da Fitch: 
"O Rating Nacional 'AAA' denota o mais alto rating atribuído pela Fitch em sua escala de Rating Nacional para aquele país. Este rating é atribuído a emissores ou obrigações que possuem a mais baixa expectativa de risco de inadimplência em relação a todos os outros emissores e obrigações no mesmo país".[grifo nosso] 
35.	Complementando o assunto, conforme analisado no TC Processo 034.476/2017-2, que trata da operação do Banco do Brasil, na Nota Dicom-2011/432 (peça 14; itens não digitalizáveis; nome do arquivo, respectivamente: 'Anexo 1 - NT 2011_0432Telemar Dicom SP CD 28.06.pdf') foi informado que depois da aquisição do controle do Grupo Brasil Telecom, o grupo apresentou um evolução favorável na sua condição econômico-financeira, com a relação Dívida Financeira Líquida/EBITDA, passando de 2,66 X, ao final de 2009, para 1,64 X, em dez./2010 e 1,56 X em março de 2011. Em termos de risco de crédito esse é um dos indicadores mais importantes para se analisar.
36.	Sem adentrar em detalhes técnicos, conforme visto acima, esse indicador representa quantos exercícios seriam necessários para pagar a dívida, desconsiderando outros fatores, como os impostos. Assim, quanto menor, melhor. Apenas para fins comparativos, os covenants (cláusula contratual que, se descumprida, implica o vencimento antecipado da dívida) da operação em apreço estabeleceram que haveria o vencimento antecipado da dívida caso esse indicador se igualasse a '4'. Assim, considerando que indicador da Telemar estava em '1,56', a empresa detinha uma situação bastante confortável, sob esse aspecto, vez esse indicador revela que a capacidade de geração de caixa da Companhia seria capaz de quitar a totalidade de suas obrigações em cerca de 1 ano e meio (1,56) .  
37.	Desse modo, com base nas informações até então disponíveis, a percepção do mercado era de que a situação da Brasil Telecom era boa, tanto que as três maiores agências de avaliação de risco de crédito do planeta atribuíram nota máxima à Companhia. Naquela época, não havia indícios de que, poucos anos depois, a empresa iria entrar em um processo de recuperação judicial.    
38.	Portanto, como não havia nenhuma contraindicação para a realização da referida transação, a decisão de efetivar a operação estava no campo da discricionariedade dos gestores do Caixa, em um juízo de oportunidade e conveniência, ao qual não compete ao Tribunal apreciar, vez que não foi detectada nenhuma irregularidade. 
Da administração da operação após a aplicação dos recursos na Oi
Da 1ª Repactuação
39.	Algum tempo após a operação com a Caixa, a Oi passou por um processo de aumento substancial do seu endividamento. A sua dívida líquida passou de cerca de R$ 1 bilhão na época da realização da transação em comento, para R$ 49,9 bilhões em setembro de 2014, conforme trajetória abaixo (peça 31, p. 38) : 
40.	Assim, antevendo uma provável extrapolação dos covenants (índices financeiros pactuados, que, se descumpridos, implica o vencimento antecipado da dívida) , a Companhia solicitou à Caixa e aos demais credores um pedido de waiver (peça 31, p. 9) . Waiver pode ser entendido como (http://www.igf.com.br/aprende/glossario/glo_Resp.aspx?id=3140) : 
Termo que vem do inglês e significa pedido de dispensa. Usado com referência ao cumprimento de determinadas cláusulas financeiras incluídas nos contratos de empréstimo. Caso o pedido de "waiver" seja aceito as partes precisam renegociar as condições do empréstimo, senão o tomador do empréstimo é considerado como estando em situação de default [inadimplência]. No caso de títulos de dívida que tenham rating esse tipo de situação pode implicar na revisão da classificação de risco dada pelas agências especializadas. 
41.	Dessa forma, o waiver solicitado tinha como principal razão a alteração temporária dos covenants inicialmente pactuados, conforme será melhor detalhado mais adiante.
42.	De acordo com VO CAIXA/SN Operações de Tesouraria 081/15 (peça 31, p. 9) , o waiver consistia nos seguintes pedidos: 
§	Autorização prévia para a realização da venda da integralidade das ações da Portugal Telecom; e
§	Alteração temporária dos convenentes financeiros estabelecidos contratualmente; 
43.	Caixa ainda informa (peça 31, p. 9-10) que, em 21/1/2015, a Companhia estendeu aos pleitos formulados ao Banco as seguintes condicionantes, também encaminhados aos demais credores da Oi:
§	o produto da venda da Portugal Telecom - PT deverá permanecer denominado em euro, ou caso seja nacionalizado, deverá firmar instrumentos que proteja o recurso da variação cambial;
§	os recursos obtidos dessa venda deverão ser utilizados para quitar dívidas ou para realizar operações de consolidação do setor de telecomunicações no Brasil, inclusive aquisições de outras operadoras de telefonia móvel; 
§	não se realizará pagamentos de dividendos nos exercícios de 2014 e 2015, ressalvado o mínimo legal; 
§	a Oi se compromete a estender aos debenturistas quaisquer benefícios, em condições mais favoráveis, que venham a ser concedidos a outras dívidas financeiras existentes nesta data, no âmbito de obtenção das autorizações necessárias para venda da PT Portugal, como alterações de covenants financeiros. 
§	alteração, apenas durante os quatro trimestres de 2015, dos covenants financeiros para os seguintes patamares: a) Dívida Total/Ebitda inferior a 4,5; ou b) esse mesmo indicador igual ou inferior a 6, nas hipóteses em que seja considerado, no balanço consolidado da Oi, o endividamento da PT Portugal e/ou suas controladas e, concomitantemente, seja necessário desconsiderar o Ebitda destas últimas no cálculo do Ebitda consolidado da Oi;
§	foi oferecido inicialmente, em contrapartida à aprovação da renúncia temporária à apuração dos convenants financeiros, o waiver fee no valor de 40 bps, calculado sobre o saldo do valor nominal unitário das debêntures. 
44.	A Caixa apreciou tal solicitação, por meio do parecer PA CERIS/AP 0071/15. Foi feita uma análise de toda a situação, considerando a situação econômico-financeira da Empresa, no contexto do seu elevado endividamento, do impacto do ingresso, em 22/1/2014, de cerca de R$ 21,8 bilhões (peça 31, p. 28) decorrente da alienação da PT Portugal e de outros aspectos. Desse modo, cabe destacar os seguintes pontos dessa análise desse parecer (peça 31, p. 22-23) :
§	o valor atual do indicador dívida bruta total/Ebitda é de 4,5. O pedido é que seja majorado para 6;
§	as condicionantes propostas pela Oi foram consideradas positivas, vez que contribuem para a redução do endividamento da Companhia e para a preservação de sua saúde financeira, importante para sua participação no processo de consolidação do setor no Brasil;
§	com o índice dívida bruta total/Ebitda igual a 6, embora seja alavancagem financeira líquida elevada, considerando que a Empresa mantém um valor elevado de caixa, ainda permanece em níveis aceitáveis; 
§	ademais, a geração de caixa operacional (Ebitda) da Oi tem se mostrado suficiente para cobrir o serviço de sua dívida;
§	assim, sob a ótica do risco de crédito, não foi identificado óbices à concessão do waiver, pois (a) o pedido se mostra pertinente à necessidade da empresa, (b) o limitador estabelecido para o endividamento manterá a alavancagem financeira em um patamar elevado, porém aceitável, (c) além do Ebitda [índice que mede a capacidade de gerar caixa] ter se mostrado suficiente para cobrir o serviço da dívida da companhia;
§	os seguintes aspectos foram considerados como positivos: i) margem operacional positiva, com custos e despesas operacionais sob controle; ii) Ebitda suficiente para cobrir os serviço da dívida em todo o período analisado; iii) cumprimento dos convenants  em 2013; iv)  perfil da dívida de longo prazo; v) prazo final das debêntures encerra antes do término do prazo de concessão em 2025; vi) a Oi é líder de telefonia fixa do país;
§	os seguintes aspectos foram considerados como negativos: i) alavancagem financeira elevada e dependência de renovação de dívidas; ii) a Empresa não participou do leilão de 4G , o que poderá diminuir a sua competitividade, tendo que arcar no futuro com o ônus de adquirir a respectiva licença; iii) os potenciais riscos regulatórios que afetam todas as empresas de telecomunicação no Brasil; iv) revisão de tarifas que pode afetar negativamente o fluxo de caixa da empresa; v) a intensa e crescente competição no mercado brasileiro de telefonia móvel e fixa, aliada aos constantes e pesados investimento que o setor exige;
45.	Por meio da Resolução do Conselho Diretor 7029/2015 (peça 31, p. 1-3) , a Caixa aprovou a venda da integralidade das ações da PT Portugal, a alteração dos convenants, na forma solicitada, bem com como as condicionantes propostas. Por fim, aprovou a cobrança de waiver fee (uma espécie de taxa devida em razão da flexibilização dos indicadores originalmente pactuados) de 100 bps (1%) , superior, portanto, aos 40 bps (0,4%) propostos pela Oi. 
Análise 
46.	Ao examinar o pedido de alteração dos coeficientes financeiros da Oi (waiver) , a Caixa analisou a situação econômico-financeira da Companhia e, em que pese a piora dos números, concluiu que, considerando o elevado valor em caixa mantido pela Empresa, a alavancagem líquida era aceitável. Ademais, constatou que o Ebitda, indicador que a capacidade de geração de caixa, era suficiente para cobrir os serviços da dívida. 
47.	Outra questão a favor da concessão do waiver, era fato de que, o produto da venda da PT Portugal, cerca de R$ 21,8 bilhões, entraria no caixa da Companhia. Conforme demonstrado acima, como pré-requisito para a concessão do waiver havia uma série de condicionantes para a utilização desse montante. Pode-se citar, como exemplo: a utilização exclusiva desses recursos para quitar dívidas ou para realizar operações de consolidação do setor de telecomunicações no país, de fusão ou aquisição; a não distribuição de dividendos acima do mínimo legal e outras. 
48.	Dessa forma, como bem observou a Caixa, de forma geral, tais condicionantes colaborariam para a higidez da saúde financeira da Oi, tendo em vista o processo de consolidação observado no setor de telecomunicações.    
49.	Cabe ainda destacar que, nos pareceres em comento, a Caixa asseverou (peça 31, p. 10-11) que os debenturistas da 5ª e da 6ª emissão da Companhia aceitaram o waiver solicitado pela Oi, nos termos propostos à Caixa e aos demais credores. Além disso, constatou-se que, no TC Processo 034.476/2017-2, referente à operação de crédito do Banco do Brasil para a Oi, o BB, após avaliar criteriosamente a situação da Oi naquele momento, também aprovou o referido pedido de suspensão dos covenants. 
50.	Outrossim, ao tempo dessa análise efetuada pela Caixa (peça 31, p. 32) , foram atribuídos os seguintes ratings: Aa2.br (Moody's) ; AA (Fitch) e AA+ (S&P) . Ao consultar os sites dessas agências internacionais de risco, verifica-se que esses ratings correspondiam à segunda maior nota de avaliação de risco. Nesse sentido, cabe trazer a explanação contida no site da Fitch acerca da nota AA:  "Qualidade de crédito muito alta. O rating "AA" denota uma expectativa muito baixa de risco de crédito. Indica uma capacidade muito elevada de pagamento de compromissos financeiros. Essa capacidade não é significativamente vulnerável a eventos previsíveis" (grifo nosso) . Assim, a percepção internacional era de que a Oi ainda apresentava um risco baixo de inadimplência.
51.	Dessarte, nesse momento em que a Oi solicitou o waiver, embora os números não fossem bons, a companhia ainda demonstrava viabilidade econômico-financeira. Além disso, foram implementadas medidas condicionantes que, em última instância, visavam reduzir o risco da operação. Assim, como não foram detectadas ilicitudes até o referido momento, conclui-se que a concessão do waiver estava no campo da oportunidade e da conveniência da Caixa, ou seja, estava na alçada do seu mérito administrativo.
52.	Ademais, deve evidenciar que, de acordo com a Caixa (Oficio 004/2018/SUOPE/DEFIN, peça 27, p. 4) , a Oi honrou tempestivamente as suas obrigações na forma pactuada, até a entrada em vigor da recuperação judicial da Companhia, em que os termos e a forma de pagamento foram judicialmente renegociados. 
Da 2ª Repactuação
Em 19/11/2015, de acordo com Caixa, (peça 32, p. 14-15) a Oi apresentou o segundo pedido de waiver, nos mesmos moldes propostos junto aos demais credores, correspondente à alteração do índice Dívida Bruto/Ebtida para o Dívida Líquida/Ebitda, por um período de 12 meses, referente ao quarto trimestre de 2015 ao quarto semestre de 2016, inferior a 6 vezes. Ademais, como contrapartida da aprovação da renúncia temporária à apuração dos convenants, foi oferecido pela Companhia um waiver fee (taxa de compensação em face da renúncia temporária) de 35 bps (0,35%) .   
53.	No expediente VO CAIXIA/SN Operações de tesouraria 260/15 (peça 32, p. 13- ) , ao apreciar o waiver, a Caixa evidenciou os seguintes aspectos:
§	em 2/6/2015, foi anunciada a venda da PT Portugal. Tal fato ocasionaria um aumento temporário da alavancagem financeira da companhia, pois a Oi manteve em seu balanço algumas dívidas da PT Portugal
§	para melhorar o seu perfil de endividamento, foi direcionado parte dos recursos da alienação da PT Portugal para o pré-pagamento de suas dívidas, de modo que, no 3º trimestre de 2015, foram  amortizados R$ 5,516 bilhões;
§	há medidas adicionais que visam à geração de resultado positivos para a Oi, como: i) a alienação de ativos: imóveis, data centers, torres móveis e operações na África; e ii) a negociação para revisão do Termo de Ajustamento de Conduta da Anatel;
§	no terceiro trimestre de 2015, a dívida bruta consolidada da Oi atingiu o patamar de R$ 53,656 bilhões, um aumento de R$ 2,376, decorrente, notadamente, da variação cambial sobre a dívida bruta e do efeito contábil da marcação a mercado dos derivativos contratados para cobertura de financiamento em moeda estrangeira;
§	de acordo com os Fatos Relevantes divulgados ao mercado, a Companhia informou que firmou com a LetterOne Techonology um acordo de exclusividade, por um período de 7 meses, para combinação de negócios envolvendo a empresa de telecomunicações, com o propósito específico de consolidar a participação da Oi no setor. Em contrapartida haveria um aporte na Oi de até US$ 4 bilhões;
§	se concretizada a consolidação, espera-se uma redução de alavancagem da Companhia, além da geração de sinergias e ganho de escala, com geração de valor;
§	assim, foi aprovada a referida solicitação de waiver.
54.	Esse mesmo pedido de waiver também foi analisado pelo Banco do Brasil. No TC Processo 034.476/2017-2 (peça 14, itens não digitalizáveis; nome do arquivo: Anexo 7 - Oi-Portugal Telecom Grupo - LC Analise - 2014057331.pdf; p. 6-9) , há um parecer do BB que traz informações que complementam a análise efetuada pela Caixa, destacando-se os seguintes aspectos:
§	Em agosto de 2014, a Oi, impactada pelos movimentos de consolidação dos demais players de mercado, anunciou a intenção de adquirir a Tim e de alienar as participações detidas na África; 
§	pelos demonstrativos contábeis da Oi, os indicadores financeiros foram cumpridos entre 2013 e setembro de 2014. Para o exercício de 2015, a empresa estava negociando com os credores a concessão waiver;
§	a partir dessas tratativas, os credores da 5ª e 9ª emissão de debêntures (R$ 246.000 mil e R$ 2.000.000 mil, respectivamente) , das quais o BB não detinha participação, aceitaram o pedido, desde que fossem observadas as seguintes condicionantes: aprovação da venda da PT Portugal condicionando o produto da alienação ao pagamento de dívidas ou ao processo de consolidação do setor; vedação ao pagamento de dividendos dos exercícios de 2014 e 2015 superior ao mínimo legal; aumento do indicador Dívida Bruta Total/Ebitda para até 6 vezes, somente no exercício de 2015, com o objetivo de amparar a transferência das ações da PT Portugal, caso o endividamento desta tenha sido transferido para a Oi;
§	as dívidas junto ao mercado sujeitas a waiver totalizam cerca de R$ 22.000.000 mil, sendo que deste total, 23% são do BB;
§	foi constatado que somente o recebimento dos recursos oriundos da venda da PT Portugal não seria suficiente para a retomada dos indicadores previamente estabelecidos de Dívida Bruta total/EBITDA: igual ou inferior a 4,0. Desse modo, ainda de acordo com o Banco, a Oi deveria vender outros ativos e/ou realizar uma bem-sucedida estratégia de redução de custos, bem como, melhorar a gestão do caixa e, por consequência, o referido indicador;
§	cabe destacar os acontecimentos que contribuíram para que a Oi chegasse nesse nível elevado de endividamento: 1) aquisição da Brasil Telecom, com financiamento de R$ 9,9 bilhões; 2) reestruturação do grupo Telemar, com pagamento de R$ 2 bilhões relativo ao direito de retirada de acionistas minoritários e cerca de R$ 1,8 bilhão em dívidas; 3) agressiva política de distribuição de dividendos e bonificações em 2011 e 2012, com desembolso de R$ 5,5 bilhões; 4) processo de fusão com a PT, em que foram liquidadas, em 2014, cerca de R$ 4,5 bilhões; 5) episódio da Rio Forte, que contribuiu para o saque de R$ 1,3 bilhão, para honrar o compromisso de ¿ 740 milhões;
§	Assim, o cenário para redução do nível de alavancagem mostrava-se bastante desafiador, mesmo com a receita esperada decorrente da venda de outros ativos do grupo;
55.	Desse modo, o BB também aprovou o waiver, nas mesmas condições da Caixa.
Análise
56.	No que tange ao segundo pedido de waiver (suspensão/flexibilização dos indicadores financeiros, covenants, que mensuram a capacidade de honrar as dívidas) , conforme evidenciado acima, no primeiro trimestre de 2015, a dívida consolidada da Oi já estava na ordem de R$ 53 bilhões. Em que pese essa elevada alavancagem e um cenário desafiador, na análise da Caixa, pelo exame da situação econômico-financeira da Empresa, considerando as condicionantes propostas tendentes a melhorar os indicadores da Oi, como condição para implementação do waiver, verificou-se que, até aquele momento, a Companhia ainda demonstrava ter capacidade de honrar as suas obrigações. 
57.	Dessarte, nesse momento em que a Oi solicitou o waiver, embora os números não fossem bons, a companhia ainda demonstrava viabilidade econômico-financeira. Além disso, foram propostas medidas que visavam reduzir o risco da operação, como a venda de ativos, a não distribuição de dividendos e condicionantes acerca da destinação do produto da alienação da PT Portugal (cerca de R$ 21 bilhões) . Assim, como não foram detectadas ilicitudes até o referido momento, conclui-se que a concessão do waiver estava no campo da oportunidade e da conveniência da Caixa, ou seja, estava na alçada do seu mérito administrativo.  
58.	Ademais cabe destacar que, certamente, na análise da conveniência da operação, além do exame técnico detalhado de toda a situação da Oi, a Caixa sopesou o fato de ter um relacionamento prévio com a Oi. De acordo com PA CERIS/SP 0071/15 (peça 31, p. 32) , a Oi mantém relacionamento com o Banco desde 20 de abril de 2006, apresentando cinco contas com saldo médio de R$ 1.574 mil e saldo em aplicação no valor de R$ 18.870 mil, posição de dezembro de 2014. 
59.	Outrossim, não se pode olvidar que a alteração dos mencionados indicadores financeiros não alterou o cronograma previamente estabelecido para o pagamento dos juros e do principal. Nesse contexto, convém ressaltar ainda que tais pagamentos, até então, estavam sendo realizados tempestivamente, conforme se depreende do Oficio n° 004/2018/SUOPE/DEFIN (peça 27, p. 4) . 
60.	Ademais, o pedido de suspensão dos covenants foi direcionado, não apenas à Caixa, mas para todos os titulares de créditos que continham esse tipo de cláusula contratual. Segundo o BB, em parecer evidenciado acima, as dívidas junto ao mercado sujeitas a waiver, em razão da existência de covenants, totalizam cerca de R$ 22 bilhões. Assim, considerando que os valores em aberto equivalem ao montante de R$ 1,8 bilhões (peça 27, p. 5) , conclui-se que, desse total, cerca de 8% são da Caixa. Desse modo, caso esse Banco optasse por não conceder o waiver, acarretando o vencimento antecipado da dívida, tal situação poderia ser deletéria para o crédito da Instituição Financeira, em função do fenômeno conhecido como arrasto, conforme se demonstrará a seguir. 
61.	Mais uma vez se utilizando de informações constantes no TC Processo 034.476/2017-2, na Nota Dimec 2016/0424, de 20/5/2016 (peça 14, itens não digitalizáveis; nome do arquivo: 'Anexo 11 - NT 2016_0424_aprovada CO e CD.pdf'; p. 8-9) , o Banco do Brasil informa que, em 15/4/2016, o Grupo divulgou ao mercado o descumprimento do covenant das debêntures da 5ª e 9ª emissões que não contavam com suspensão temporária do covenant. Assim, os credores das 5ª e 9ª emissões decretaram o vencimento antecipado dos títulos, nos valores totais de R$ 1,5 milhão e R$ 21,5 milhões, respectivamente. Ainda de acordo com o BB, a empresa declarou que esses eventos não têm o poder de arrastar outras dívidas (cross-default) . Assim, o arrasto posse ser entendido como a ocorrência de um evento que pode acarretar o vencimento antecipado de outras obrigações sujeitas ao cumprimento dos mesmos indicadores econômico-financeiros. 
62.	Com relação aos credores da 5ª e 9º emissões de debênture da Oi, é possível inferir que não ocorreu o arrasto em razão da inexpressividade do valor envolvido, somente R$ 23 milhões, frente aos R$ 22 bilhões das dívidas com cláusulas de covenants (indicadores financeiros que, se não forem cumpridos, implicam no vencimento antecipado da obrigação) . Todavia, com relação à Caixa, que detém uma parcela relativamente relevante, cerca de 8% dessa dívida de R$ 22 bilhões, a situação provavelmente seria diversa, caso optasse por determinar o vencimento antecipado do seu crédito. Seguramente, tal evento teria o condão de induzir a maior parte dos credores, que estão na mesma situação, com os mesmos covenants, a também declararem o seu crédito vencido. Afinal, esse seria o comportamento esperado dos demais credores ao constatarem que outros, na mesma conjuntura, teriam seus créditos adimplidos ou garantidos em juízo, por terem antecipado os seus vencimentos.   
63.	Diante desse provável cenário, como consequência, caso a antecipação de vencimento atingisse um patamar próximo dos R$ 22 bilhões, certamente a Oi não teria como arcar com esse encargo em parcela única e à vista, diante da sua situação já fragilizada. Dessa forma, fatalmente, seria obrigada a ingressar com um pedido de recuperação judicial. Nessas condições, os credores, no plano de recuperação, como ocorre com muita frequência, teriam que reduzir a taxa de juros pactuada, conceder uma carência para o pagamento dos serviços da dívida e até mesmo, eventualmente, renunciar uma parte do saldo devedor, na tentativa de obter o adimplemento.
64.	Portanto, a não anuência da Caixa teria uma probabilidade razoável de ocasionar o arrasto de outras dividas da Oi, acarretando, consequentemente, um efeito deletério sobre o seu próprio crédito. Assim, considerando que Companhia ainda era viável, não foi inadequada a sua decisão de conceder o waiver.
Da 3ª Repactuação
65.	Com relação ao terceiro e último pedido de waiver (suspensão temporária dos covenants) , datado de 23/5/2016, a Caixa (peça 33) evidencia que a Oi, em razão da excessiva alavancagem financeira, perdeu a capacidade de honrar as suas dívidas com vencimento ao longo de 2016 e 2017, considerando a sua posição e a geração de caixa. Ademais, a Empresa apresentava diversas fraquezas, num momento de cenário macroeconômico desfavorável e acirramento da competição no setor de telecomunicações. Assim, asseverou que a Companhia contratou uma consultoria especializada para auxiliá-la na reestruturação das suas dívidas com os credores. Dessa forma, a Oi propôs uma repactuação da operação, em condições igualitárias para com os demais debenturistas da Companhia. 
66.	Todavia, a Caixa (peça 27, p. 8) informa que, durante a análise da proposta, a Companhia ajuizou o pedido de recuperação judicial. Tal situação fez interromper o exame da solicitação ora efetuada pela Instituição Financeira.
Da situação atual
67.	A Oi, até o pedido de recuperação judicial, honrou, na forma originalmente pactuada, as parcelas devidas à Caixa, na ordem de R$ 774 milhões, a título de pagamento de juros, conforme se depreende do Oficio n° 004/2018/SUOPE/DEFIN (peça 27, p. 4) . A Caixa informou ainda que, nesse período, não houve qualquer pagamento a título de amortização das Debêntures pois a primeira parcela de amortização ainda não tinha vencido até o ajuizamento, em 20/06/2016, do pedido de recuperação judicial da OI S.A., o que frustrou o cumprimento do cronograma de amortização original das Debêntures definido na cláusula 6.11 da Escritura da Emissão.
68.	Nesse sentido, o Banco (peça 27, p. 5) informou que os valores em aberto no âmbito da Emissão e devidos à Caixa, referente ao principal das Debêntures, acrescido da remuneração de 28/12/2015 (data do último pagamento de parcela de remuneração) até 20/06/2016 (data do ajuizamento do pedido de recuperação judicial e, consequentemente, do vencimento antecipado automático da Emissão, equivale a R$ 1.872,797 mil. Tal montante foi habilitado pela Caixa no âmbito do Plano de Recuperação Judicial do Grupo Oi, sendo homologado pelo juiz em 8/1/2018. Até 29/6/2018 foi provisionado o total de R$ 490.111.211,08 (peça 27, p. 8) .
69.	Por meio de Fato Relevante publicado ao mercado (peça 34, p. 273) , a Oi informou que, para os créditos de classe 3 (o da operação em comento) na recuperação judicial, foram estabelecidas as seguintes condições:
1)	Prazo total de 16 anos, sendo:
1.1)	 6 anos de carência de principal e juros; e
1.2)	 dez anos de amortização semestral não linear;
2)	Taxa de 65% do CDI.  
Análise
70.	Como bem destacou o Parquet na sua exordial, essencialmente após uma série de investimentos malsucedidos, aliado a uma política agressiva de distribuição de dividendos teve como consequência um endividamento extremo da Companhia. Assim, a Oi perdeu a capacidade operacional de honrar os seus compromissos financeiros, o que culminou com o pedido de recuperação judicial. 
71.	Nesse cenário, não se pode olvidar que o setor de telecomunicações estava numa conjuntura de consolidação, num processo de fusões e aquisições. Assim, a Oi, como demonstrou a Caixa, era uma das maiores do setor e tinha a intenção não só de se tornar líder no Brasil, mas de ser um relevante player global do segmento de telecomunicações. Tal fato seria um dos principais motivos para a empresa ter se alavancado financeiramente em tal magnitude.  
72.	Ademais, era notória para o mercado a intenção da empresa de se tornar um grande player, em razão dos movimentos societários empreendidos nos últimos anos e dos diversos anúncios ao mercado nesse sentido. Para tal desiderato, utilizou-se do capital de terceiros. Dessa maneira, é possível concluir que, de certa forma, os mercados financeiro e de capitais endossaram essa visão consolidadora do Grupo de se tornar um grande agente econômico do setor de telecomunicações, tanto que, conforme informou a Caixa, no terceiro trimestre de 2015, a dívida consolidada estava na ordem de R$ 53 bilhões. 
73.	Outrossim, ao analisar a lista dos credores da Oi juntada ao processo de recuperação judicial (peça 35, p. 44, 98, 104, 117, 118 e 449) , é possível destacar alguns credores de maior relevância, como, o Banco do Brasil (R$ 3,9 bilhões) , a Caixa Econômica Federal (R$ 1,8 bilhão) , o BNDES (R$ 3,3 bilhões) , o Banco Itaú (R$ 1,5 bilhão) , o China Development Bank  (USD 671 milhões, equivalente a R$ 2,2 bilhões) , o Citigroup (EUR 3,9 bilhões, equivalente a R$ 15 bilhões) e o Bank of New York Mellon (USD 3,5 bilhões + EUR 1,2 bilhão, equivalente a R$ 17,3 bilhões) . Assim, observa-se que tanto o setor público, como o privado, e, principalmente, os investidores estrangeiros, ao investirem de forma substancial na Oi, afiançaram a posição da empresa de se tornar um grande agente consolidador do segmento de telecomunicações, por meio de fusões e aquisições. 
74.	Cabe ainda destacar, para corroborar esse aspecto, conforme informou a Caixa, que em 2015, mesmo quando a situação da Companhia já estava complicada, foi anunciado ao mercado a assinatura de um termo de exclusividade com o fundo russo LeteerOne, segundo o qual, caso houvesse a fusão com a Tim, haveria um aporte de até US$ 4 bilhões. Assim, mesmo com situação econômico-financeira já deteriorada, ainda havia agentes econômicos apostando posição consolidadora da empresa, acreditando, consequentemente, na viabilidade da Oi caso houvesse a realização desse negócio. 
75.	É nesse contexto geral que deve ser examinada a operação da Caixa com a Oi. Já foi analisado anteriormente que a operação foi efetuada no final de 2011, ocasião em que as condições econômico-financeiras da Oi eram bem favoráveis. Naquele momento, a empresa detinha o grau de investimento para o risco de crédito com a nota máxima atribuída pelas três grandes agências de classificação de risco e os seus indicadores operacionais eram bem confortáveis. Posteriormente, quando a Oi se fundiu com a Portugal Telecom, mesmo como incremento do risco da operação, a Caixa, dentro do seu campo de discricionariedade, concluiu ser aceitável tal aumento de risco, não se opondo à operação. Pouco tempo depois, após novo pedido de waiver, mesmo com a situação já complicada do Grupo, a Caixa aprovou a solicitação com algumas condicionantes que visavam à normalização dos indicadores financeiros, como forma de tentar assegurar o adimplemento futuro do financiamento. 
76.	Depois desses acontecimentos, no primeiro semestre de 2016, a Oi contratou uma empresa especializada para auxiliá-la na reestruturação de suas dívidas. Como frustrou-se essa tentativa de repactuação global das suas obrigações, a Oi viu-se obrigada a ingressar com o pedido de recuperação judicial.   
77.	Ao analisar as condições do Plano de Recuperação Judicial - PRJ, a Caixa, no PS SN Planejamento Financeiro 452/17 (peça 34, p. 22) , afirmou que, considerando a possibilidade de a empresa decretar falência, o insucesso do PRJ poderia definir a perda total dos créditos concedidos pelo Banco, gerando resultado negativo na ordem de R$ 1.030.038.846,38,4. Ademais, asseverou ainda que, caso haja sucesso na repactuação proposta no PRJ, embora nominalmente recupere o investimento feito, o resultado em valor presente líquido para a Caixa ainda seria negativo de, aproximadamente, R$ 195.865.842,69. A Caixa então concluiu que (peça 34, p. 43) :
Como ocorre em recuperações judiciais de grande porte, por óbvio que as disposições do PRJ sob análise não acomoda integralmente o desejado pela CAIXA, i.e., receber integralmente seu crédito na forma e tempo contratados. Há deságio e alongamento da dívida, além da definição de taxas certamente piores do que aquelas originalmente contratadas. Porém, o atual PRJ parece refletir os aspectos negociais que exaustivamente foram alcançados após diversas rodadas de negociações com todos os credores envolvidos e, sob o ponto de vista jurídico, parece conter a previsão daqueles instrumentos negociais e estruturas jurídico-societárias necessários à implementação das suas disposições.
Em suma, parece-nos que foi atingido o limite das negociações, traduzindo o atual PRJ a acomodação de diversos interesses representados pelos credores envolvidos no processo, que, em muitos momentos, se mostravam completamente antagônicos e inconciliáveis. 
Por seu turno, o cenário de falência de igual modo não fornece horizonte animador. A decretação da falência poderá legitimar credores e sócios estrangeiros das Recuperandas ao exercício de eventuais direitos, ou excussão de garantias possivelmente previstos em instrumentos contratuais aos quais não se tem acesso, por força de cláusulas de confidencialidade.
Ainda que assim não fosse, pelas características da Oi, incluindo-se sua posição de concessionária de serviço público, nos parece certo que, uma vez decretada a falência, o recovery [recuperação] para a CAIXA será zero, ou algo próximo disto. (...) 
Nesse passo, considerando que não há outros aspectos jurídicos a desafiar avaliação específica, visto que a decisão a ser agora tomada é eminentemente negocial, entendemos juridicamente viável a proposta apresentada.
78.	Dessarte, esse comportamento adotado pela Caixa é razoável e se coaduna com as diretrizes do moderno direito empresarial, conforme se evidenciará a seguir. 
79.	A crise vivenciada pela Oi pode ser caracterizada com uma crise financeira que ocorre quando a empresa perde a capacidade de cumprir as suas obrigações. Nesse sentido, cabe trazer as lições de Marlon Tomazette, no livro Curso de Direito Empresarial: Falência e Recuperação de Empresas, v. 3, São Paulo : Atlas, 2017, p. 37, que define o conceito de crise financeiras nos seguintes termos:
Trata-se de uma crise de liquidez, que inviabiliza o pagamento dos compromissos do dia a dia. Tal crise já é mais preocupante, na medida em que a empresa em crise financeira tem dificuldade de manter os contratos com fornecedores e com o sistema de crédito, atingindo terceiros que circundam a atividade. Tal crise é a que gera mais preocupação no âmbito do direito empresarial, tendo em vista que a tutela do crédito é a justificação fundamental desse ramo do Direito. [grifo nosso]
80.	Ainda segundo esse doutrinador, essas crises, inicialmente, devem ser solvidas com uma solução de mercado, ao afirmar que, p. 39:
Pelos efeitos perniciosos que as crises econômicas, financeiras e patrimoniais podem gerar, há a tendência de se buscar soluções para essas crises. Tais soluções, a princípio, deveriam decorrer da própria atuação do mercado, isto é, sem a intervenção estatal. A princípio, as respostas à crise podem advir de amplos acordos realizados entre o devedor em crise e seus credores. [grifo nosso]
81.	Uma vez frustradas as soluções de mercado, como ocorreu in casu, esse ramo especializado do direito, com o objetivo de proteger a economia nacional, ao oportunizar à empresa a superação da sua crise financeira, viabilizando a manutenção de empregos e a satisfação dos interesses dos credores, possibilita uma solução estatal, por meio da recuperação judicial. Nessa ordem de ideias, Tomazette, ob. cit., p. 39, afirma que: 
Como visto, as crises da empresa são perniciosas para a própria economia de um país e, por isso, o próprio aparato estatal deve fornecer meios de superação dessas crises, para proteger a própria economia do país. Tais soluções estatais, a princípio, terão lugar apenas na impossibilidade de uso das soluções do Mercado.
[¿]
A recuperação judicial, por definição legal, tem por objetivo "viabilizar a superação da situação de crise econômico-financeira do devedor, a fim de permitir a manutenção da fonte produtora, do emprego dos trabalhadores e dos interesses dos credores, promovendo, assim, a preservação da empresa, sua função social e o estímulo à atividade econômica" (Lei no 11.101/2005 - art. 47) . Ela consiste em "uma série de atos praticados sob supervisão judicial e destinados a reestruturar e manter em funcionamento a empresa em dificuldades econômico-financeiras temporárias". [grifo nosso]
82.	Dessa forma, a Caixa, assim como os demais credores, ao aprovarem o PRJ da Oi, com alongamento de prazo, com inclusão de uma carência e com diminuição da rentabilidade, concedem uma oportunidade para que a Companhia recupere a sua capacidade de honrar as suas dívidas, preservando a empresa. Desse modo, tal conduta da Caixa buscou tutelar o seu próprio crédito, pois, conforme evidenciado, com a eventual decretação de falência, o Banco dificilmente conseguiria recuperar sequer parte do montante investido.   
83.	Cabe agora examinar o comportamento dos demais credores da Oi, num momento um pouco antes do pedido de recuperação judicial. Com base em na Nota DIMEC 2016/00424, editada pelo Banco do Brasil, anexada ao TC Processo 034.476/2017-2 (peça 14, itens não digitalizáveis; nome do arquivo: 'Anexo 11 - NT 2016_0424_aprovada CO e CD.pdf'; p. 8-9) , foi informado que os credores da 5ª e 9º emissões de debêntures da Oi decretaram o vencimento antecipado dos títulos, acarretando no pagamento de R$ 23 milhões. O BB informou, além disso, que a companhia declarou que esses eventos não têm o poder de arrastar outras dívidas, ou seja, outros credores com cláusulas de covenants, provavelmente, não iriam declarar o vencimento antecipado, exigindo o pagamento imediato das dívidas. Dessa forma, considerando as dívidas da Companhia junto ao mercado sujeitas a waiver totalizam cerca de R$ 22 bilhões (TC Processo 034.476/2017-2, peça 14, itens não digitalizáveis; nome do arquivo: Anexo 7 - Oi-Portugal Telecom Grupo - LC Analise - 2014057331.pdf; p. 6-9) somente aproximadamente 0,10% (R$ 22 bilhões/R$ 23 milhões*100) dessa dívida total foi objeto de pedido de vencimento antecipado, por decisão dos investidores. 
84.	Dessarte, de uma forma geral, constata-se que grande maioria dos demais credores da Oi adotaram comportamento semelhante ao da Caixa, ao não antecipar o vencimento de seus créditos, durante o período de reestruturação global das dívidas da empresa solicitada ao mercado. 
85.	Outrossim, conforme já evidenciado, caso a Caixa optasse por declarar o vencimento antecipado dos seus créditos, por deter uma posição relevante na dívida total do Grupo, cerca de 9%, provavelmente, levaria a maioria dos outros credores a adotar a mesma medida, forçando a empresa a antecipar o pedido de recuperação judicial. 
86.	Portanto, diante de todo o exposto, tendo em vista que as condições iniciais da empresa eram boas, quando foi autorizado o alongamento da operação de crédito em comento, e que, no decorrer da deterioração da companhia, a Caixa, dentro do possível, adotou medidas que visavam à redução da possibilidade de inadimplência (como a aprovação dos pedidos de waiver com determinadas condicionantes) ,  não é cabível a responsabilização dos gestores da instituição financeira, vez que atuaram no sentido de tentar preservar a higidez do crédito em comento.
87.	Dessa forma, caso o plano de recuperação judicial não logre êxito, sobrevindo a falência da Oi, ocorrendo a perda total ou parcial do crédito, tal fato deve ser atribuído ao risco inerente à atividade bancária, pois a inadimplência faz parte desse tipo de negócio. 
CONCLUSÃO 
88.	No final de 2011, a Caixa adquiriu debêntures da Oi, por constatar que os indicadores da Companhia eram bem confortáveis, tendo, inclusive, o grau de investimento na nota máxima atribuída pelas três grandes agências de classificação risco. Assim, a percepção de risco de crédito da Oi era baixa, não só pela Caixa, como pelo mercado como um todo. Além disso, a rentabilidade da operação estava condizente com a praticada no mercado.
89.	Em relação à operação, não foram detectadas violações ao limites operacionais e macro prudenciais da Caixa. Ademais, em que pese a ausência de garantias, de acordo com a praxe de mercado, foram estabelecidas cláusulas contratuais denominadas de covenants, ou seja, foram previamente estabelecidos indicadores financeiros que medissem a geração de caixa da Companhia, bem como a sua capacidade honrar as dívidas. Uma vez violados tais indicadores, poderia ser decretado o vencimento antecipado da transação, em um momento em que a Empresa, em tese, ainda teria capacidade operacional de adimplir tal obrigação.
90.	Pouco tempo depois, por uma conjunção de fatores controversos, a Oi aumentou de forma considerável o seu nível de endividamento, acarretando no não atingimento dos covenants (indicadores financeiros que, se descumpridos, geram o vencimento antecipado da dívida) . Para evitar o vencimento antecipado da dívida, a Caixa autorizou a concessão do waiver (suspensão temporária dos covenants) .
91.	Embora a situação do grupo societário fosse delicada, ainda se vislumbrava a viabilidade econômico-financeira da companhia, notadamente, em razão da venda de ativos e de algumas condicionantes impostas pela Caixa à empresa que visavam melhorar os seus indicadores e, consequentemente, diminuir o risco de inadimplência. Desse modo, a concessão do waiver também se encontrava no âmbito da discricionariedade da instituição financeira. 
92.	Nesse contexto, não se pode olvidar que a eventual decretação do vencimento antecipado da dívida poderia ocasionar o arrasto de outras dívidas, ou seja, poderia induzir a maioria dos investidores com créditos sujeitos às covenants a adotarem o mesmo comportamento, provavelmente obrigando a Oi a ingressar com um pedido de recuperação judicial, em razão do seu elevado grau de endividamento e da sua incapacidade de honrá-lo à vista.
93.	Cabe destacar que, não obstante os sucessivos waivers concedidos pela Caixa, em nenhum momento a Oi deixou de honrar os seus compromissos, até o pedido de recuperação judicial efetuado pela Companhia, tendo sido pago o montante de juros de R$ 774 milhões, na forma pactuada originalmente. 
94.	Portanto, tendo em vista que as condições da empresa eram boas, quando foi realizada a operação, e que, no decorrer do processo de deterioração da companhia, a Caixa, dentro de suas possibilidades, adotou medidas que visavam à redução da possibilidade de inadimplência, não é cabível a responsabilização dos gestores da instituição financeira, vez que atuaram no sentido de tentar preservar a higidez do seu crédito.
95.	Dessa forma, caso o plano de recuperação judicial não logre êxito, sobrevindo a falência da Oi, ocorrendo a perda total ou parcial do crédito, tal fato deve ser atribuído ao risco inerente à atividade bancária, pois a inadimplência faz parte desse tipo de negócio. 
PROPOSTA DE ENCAMINHAMENTO
96.	Ante todo o exposto, submetem-se os autos à consideração superior, propondo:
a) conhecer da presente representação, satisfeitos os requisitos de admissibilidade previstos no art. 237, inciso I, do Regimento Interno deste Tribunal, c/c com o art. 103, § 1º, da Resolução - TCU 259/2014, para, no mérito, considerá-la improcedente;
b) dar ciência do acórdão que vier a ser proferido ao Ministério Público junto ao TCU e à Caixa Econômica Federal, destacando que o relatório e o voto que fundamentam a deliberação ora encaminhada podem ser acessados por meio do endereço eletrônico se e que, caso tenham interesse, o Tribunal pode encaminhar-lhes cópia desses documentos sem quaisquer custos para V. Sas.;
c) arquivar o presente processo, com fundamento no art. 169, inciso III, do Regimento Interno do Tribunal."
2.	Em Despacho à peça 40, determinei que o MP/TCU fosse ouvido. Em parecer à peça 45, o Parquet, representado pelo Procurador Marinus Marsico, assim se manifestou:
"À vista dos elementos contidos nos autos e em atenção à audiência propiciada pelo Exmo. Relator, manifestamo-nos de acordo com a proposta alvitrada pela Unidade Técnica às peças 36/38."
	É o Relatório.

8.1. Andre Yokomizo Aceiro (175337/OAB-DF) e outros, representando Caixa Econômica Federal.  
8.2. Henrique Bastos Rocha (95.577/OAB-RJ) e outros, representando Banco Nacional de Desenvolvimento Econômico e Social.

REPRESENTAÇÃO DA UNIDADE TÉCNICA. EXPEDIENTE ENCAMINHADO PELO MP/TCU. POSSÍVEIS IRREGULARIDADES EM OPERAÇÕES FINANCEIRAS REALIZADAS ENTRE A CAIXA E CONTROLADORES DA OI S.A. NÃO CONFIGURAÇÃO DAS IRREGULARIDADES AVENTADAS. CONHECIMENTO. PROCEDÊNCIA PARCIAL. ALERTA À UNIDADE TÉCNICA PARA A NECESSIDADE DE AUTUAÇÃO DE PROCESSO DE ACOMPANHAMENTO. ARQUIVAMENTO.

REPRESENTAÇÃO (REPR)

Secretaria de Controle Externo do Sistema Financeiro Nacional e dos Fundos de Pensão (SecexFinanças).

Inicialmente, registro que atuo no presente processo por força do art. 152 do Regimento Interno do Tribunal de Contas da União (RI/TCU) .
2.	Trata-se de representação do Ministério Público junto ao Tribunal de Contas da União (MP/TCU) , na pessoa do Procurador Marinus Eduardo De Vries Marsico, a respeito de possíveis irregularidades em operações financeiras realizadas entre bancos públicos e grupos privados controladores da empresa operadora de telefonia Oi S/A. (Antiga Telemar Norte Leste S/A.) , especialmente a partir de 2008, ano da aquisição da companhia Brasil Telecom S/A (peça 2) .
3.	Tal representação deu origem a três processos nesta Corte de Contas: os presentes autos, que tratam especificamente das questões referentes à Caixa Econômica Federal; o TC Processo 034.476/2017-2, também de minha Relatoria, que se refere aos indícios de irregularidade relacionados com o Banco do Brasil (BB) ; e o TC Processo 022.543/2017-1, de Relatoria do Ministro Vital do Rego, o qual aborda as questões pertinentes ao Banco Nacional de Desenvolvimento Econômico e Social (BNDES) . 
4.	Vejo que a Unidade Instrutiva considerou a documentação encaminhada pelo Parquet como expediente e mencionou que seria sua a iniciativa da representação (peça 16, item 1) , pelo fato de o MP/TCU ter submetido a questão a seu juízo de conveniência e oportunidade (peça 1) . Com as devidas vênias, tendo em vista que os indícios de irregularidades estão contidos na peça encaminhada pelo Parquet (peça 2) e são frutos de seu trabalho investigativo, considero que, de fato, o MP/TCU é o autor da representação. Aliás, já o fiz em Despacho à peça 40, item 2. 
5.	Quanto à admissibilidade, a autuação deste processo encontra amparo no art. 237, inciso VII, do Regimento Interno/TCU. O então Relator, Ministro José Múcio Monteiro, já conheceu da representação em Despacho à peça 6, o qual ratifico.
6.	No que tange ao mérito, a questão central deste processo é avaliar se a operação de emissão de debêntures e as consequentes repactuações realizadas pela Caixa Econômica Federal (CEF) junto à empresa Oi S/A foram embasadas em critérios técnicos e em informações fidedignas, considerando os riscos inerentes à concessão, e se seguiram as normas e as boas práticas do mercado. 
7.	Em sua representação (peça 2) , o MP/TCU realizou um exame retrospectivo dos investimentos malsucedidos e das decisões administrativas equivocadas por parte da Oi que teriam culminado na decretação de sua recuperação judicial, com uma dívida de R$ 64 bilhões, dentre os quais quase R$ 1,8 bilhão refere-se à CEF. 
8.	A Unidade Técnica, após realizar a diligência autorizada pelo então Relator, Ministro José Múcio Monteiro, à peça 6, analisou se a emissão das debêntures, as repactuações realizadas e se as concessões de waivers[footnoteRef:2] à empresa realizadas até o pedido de recuperação judicial apresentado pela empresa, em junho de 2016, obedeceram às normas e as boas práticas de mercado. [2:  Waivers consistem em suspensões temporárias de cláusulas contratuais (covenants) , geralmente relacionadas a manutenção de determinados índices financeiros em níveis considerados como adequados pelo mercado.] 
9.	A dívida que a Oi tem para com a Caixa atualmente teve origem na operação da 8ª emissão das debêntures da então Brasil Telecom S/A, realizada em 28/12/2011, quando a Caixa prestou garantia firme de R$ 1.850.000.000,00, sendo que deste total apenas R$ 100 milhões foram distribuídos. 
10.	De acordo com a Unidade Técnica, a causa para a pequena adesão de outros investidores à emissão em tela foi o fato de que a operação foi objeto de Oferta Pública com esforços Restritos de Colocação, nos termos da Instrução da Comissão de Valores Mobiliários n° 476/2009, sob o regime de garantia firme de colocação pelos Coordenadores (peça 36) :
"16.	 De fato, (...) , há uma série de limitadores que inibem a amplitude de participação nessa modalidade de distribuição de debêntures, como a exclusividade de participação de somente investidores qualificados, as restrições exigidas acerca da publicidade do certame, bem como a fixação de quantitativos máximos para a procura e subscrição de investidores. 
17.	Dessa forma, de acordo com essas características dessa modalidade de oferta pública, a justificativa apresentada é plausível, uma vez que, quando há esforços restritos em uma colocação, é possível a ocorrência de baixa aderência de adquirentes, como ocorreu no caso em apreço."  (grifei) 
11.	Paralelamente, constato que, apesar da baixa adesão, a operação apresentou a segunda maior rentabilidade dentre todas as emissões de debêntures realizadas pela Oi no período entre 2010 e 2013, o que demonstra que a Caixa estaria sendo bem remunerada (peça 36, itens 18 e 21) . 
12.	Ademais, foram estabelecidos covenants[footnoteRef:3], cláusulas de garantia que a Oi deveria cumprir, a fim de evitar o pedido de antecipação do pagamento integral da dívida, a saber: EBITDA[footnoteRef:4]/despesas financeiras: igual ou superior a 1,75; e Dívida Bruta total/EBITDA3: igual ou inferior a 4,0 (peça 36, item 24) .  [3:  Covenants são cláusulas contratuais que, se descumpridas, implicam vencimento antecipado da dívida.]  [4:  EBITDA: acrônimo para "Earning Before Interests Taxes Depreciation and Amortization", índice financeiro que reflete a capacidade de uma empresa gerar recursos por meio de suas atividades operacionais, sem levar em consideração os juros, impostos, depreciação e amortização.] 
13.	Verifico, entretanto, que o Comitê de Risco da Caixa autorizou, em caráter de exceção, a extrapolação do limite máximo de aquisição de 50% da referida operação de debêntures. As justificativas apresentadas vão no sentido de que a Caixa precisava fortalecer seu relacionamento com as empresas do Grupo Oi, e a 8ª emissão de debêntures se consistia numa oportunidade de auferir receita, de aumentar a participação do banco no mercado de capitais doméstico, aumentar a visibilidade da Caixa e possibilitar o surgimento de novas oportunidades de negócio.
14.	Outros fatores que contribuíram para que a Caixa realizasse a operação foram: o excelente rating[footnoteRef:5] atribuído à empresa pelas principais agências internacionais, como a Fitch, a Standard&Poors e a Moody´s, e a análise de risco realizada pelo banco, cujos pontos principais foram destacados pela SecexFazenda (peça 36, item 31) : [5:  Rating é a opinião de uma agência de classificação de risco sobre a capacidade e a vontade de um emissor (país, empresa ou entidade subnacional) em honrar seus compromissos financeiros, integralmente e no prazo determinado.] 
"- A Oi era líder do setor de telefonia fixa, com carteira de serviços diversificada e atuação em todo território nacional;
-	a Companhia estava em um processo de reestruturação. Assim, era esperada uma otimização de sua estrutura societária, com melhora de acesso ao mercado de capital e redução de custos operacionais e administrativos;
-	a Companhia era correntista da Caixa há mais de 10 anos e apresentou, na data base 8/2011, saldo médio em aplicações de R$ 8,5 bilhões e R$ 607,9 milhões de saldo médio de conta corrente. Além disso, o grupo possuía convênio de arrecadação em que em agosto de 2011 totalizou R$ 703,3 milhões e gerou tarifas de R$ 8,8 milhões;
-	havia geração de caixa positivo suficiente para a cobertura das despesas financeiras e impostos;
-	cerca de 33,8% da dívida do Grupo foi contratado mediante moeda estrangeira, sendo que 91% desse montante está coberto por operações de proteção na modalidade de swap cambial;
-	pela projeção do fluxo de caixa, a Empresa teria ampla capacidade de honrar as suas dívidas."
15.	Assim, apesar do descumprimento excepcional do limite máximo de aquisição de 50% do total de debêntures pelo Comitê de Risco da Caixa, havia motivos razoáveis e convincentes para que a Caixa, diante de seu juízo de conveniência e oportunidade, realizasse a referida operação. Concordo com a análise da Unidade Técnica quando afirma que (peça 36) :
"37. (...) com base nas informações até então disponíveis, a percepção do mercado era de que a situação da Brasil Telecom era boa, tanto que as três maiores agências de avaliação de risco de crédito do planeta atribuíram nota máxima à Companhia. Naquela época, não havia indícios de que, poucos anos depois, a empresa iria entrar em um processo de recuperação judicial.    
38.	Portanto, como não havia nenhuma contraindicação para a realização da referida transação, a decisão de efetivar a operação estava no campo da discricionariedade dos gestores do Caixa, em um juízo de oportunidade e conveniência, ao qual não compete ao Tribunal apreciar, vez que não foi detectada nenhuma irregularidade." (grifei) .
16.	Passo, em seguida, a tratar dos momentos em que a Caixa recebeu solicitações da Oi S/A no sentido de que fossem alteradas as condições inicialmente pactuadas para o pagamento da remuneração referente às debêntures, por meio de solicitações de waivers1, suspensões temporárias das covenants2.
17.	A Unidade Técnica avaliou a atuação da CEF em cada um desses momentos, pontuando que seu exame foi efetuado levando-se em consideração as informações disponíveis à época na tomada de decisão do banco, ao realizar a emissão das debêntures, bem como ao autorizar as subsequentes repactuações contratuais efetuadas. 
18.	Em janeiro de 2015, a Oi encaminhou o primeiro pedido de waiver1, alegando que estava adotando uma série de condicionantes, os quais, em tese, contribuiriam para a melhoria da situação econômico-financeira da empresa, tais como: os recursos obtidos com a venda da Portugal Telecom seriam utilizados para quitar dívidas; o pagamento de dividendos seria suspenso; extensão aos debenturistas de quaisquer benefícios, em condições mais favoráveis, que venham a ser concedidos a outras dívidas financeiras existentes nesta data; e pagamento à Caixa de um waiver fee[footnoteRef:6], taxa adicional de 40 bps[footnoteRef:7]. [6:  Waiver fee é uma espécie de taxa devida em razão da flexibilização dos indicadores originalmente pactuados nas covenants. ]  [7:  Base points (bps) : cada bps equivale a 0,01% de variação das taxas de indicadores e ativos financeiros.] 
19.	O banco analisou o pedido e aprovou a repactuação, com um waiver fee5 de 100 bps6, levando em consideração, que os fatores positivos avaliados preponderariam perante os negativos. A Oi mantinha, ainda, elevado valor em caixa, sua geração de caixa operacional (EBITDA3) estava se mostrado suficiente para cobrir o serviço de sua dívida, apresentava margem operacional positiva, com custos e despesas operacionais sob controle, havia cumprido os covenants2 em 2013, era a maior empresa de telefonia fixa do país. Além disso, o produto da venda da Portugal Telecom, cerca de R$ 21,8 bilhões, entraria no caixa da Companhia.
20.	A SecexFazenda avalia a atuação da Caixa nessa repactuação da seguinte maneira (peça 36) :
"51. (...) nesse momento em que a Oi solicitou o waiver1, embora os números não fossem bons, a companhia ainda demonstrava viabilidade econômico-financeira. Além disso, foram implementadas medidas condicionantes que, em última instância, visavam reduzir o risco da operação. Assim, como não foram detectadas ilicitudes até o referido momento, conclui-se que a concessão do waiver1 estava no campo da oportunidade e da conveniência da Caixa, ou seja, estava na alçada do seu mérito administrativo.
52.	Ademais, deve evidenciar que, de acordo com a Caixa (Oficio 004/2018/SUOPE/DEFIN, peça 27, p. 4) , a Oi honrou tempestivamente as suas obrigações na forma pactuada, até a entrada em vigor da recuperação judicial da Companhia, em que os termos e a forma de pagamento foram judicialmente renegociados."  (grifei) 
21.	O segundo pedido de waiver1 foi efetuado em novembro de 2015. A Oi havia firmado uma parceria com um fundo russo com o objetivo de consolidar sua participação no setor de telefonia, o que poderia trazer um aporte na Oi de até US$ 4 bilhões, caso a fusão com a Tim ocorresse. Ademais, outras medidas adicionais poderiam trazer resultados positivos, como a alienação de suas operações na África e a negociação para revisão do Termo de Ajustamento de Conduta (TAC) da Anatel, apesar de sua dívida consolidada já estar, nessa época, na casa dos R$ 53 bilhões.
22.	No que pertine à atuação da Caixa ao aprovar esse segundo pedido de waiver1, a Unidade Técnica assim se pronunciou (peça 36) : 
"57.	Dessarte, nesse momento em que a Oi solicitou o waiver1, embora os números não fossem bons, a companhia ainda demonstrava viabilidade econômico-financeira. Além disso, foram propostas medidas que visavam reduzir o risco da operação, como a venda de ativos, a não distribuição de dividendos e condicionantes acerca da destinação do produto da alienação da PT Portugal (cerca de R$ 21 bilhões) . Assim, como não foram detectadas ilicitudes até o referido momento, conclui-se que a concessão do waiver1 estava no campo da oportunidade e da conveniência da Caixa, ou seja, estava na alçada do seu mérito administrativo.  
58.	Ademais cabe destacar que, certamente, na análise da conveniência da operação, além do exame técnico detalhado de toda a situação da Oi, a Caixa sopesou o fato de ter um relacionamento prévio com a Oi. De acordo com PA CERIS/SP 0071/15 (peça 31, p. 32) , a Oi mantém relacionamento com o Banco desde 20 de abril de 2006, apresentando cinco contas com saldo médio de R$ 1.574 mil e saldo em aplicação no valor de R$ 18.870 mil, posição de dezembro de 2014. 
59.	Outrossim, não se pode olvidar que a alteração dos mencionados indicadores financeiros não alterou o cronograma previamente estabelecido para o pagamento dos juros e do principal. Nesse contexto, convém ressaltar ainda que tais pagamentos, até então, estavam sendo realizados tempestivamente, conforme se depreende do Oficio n° 004/2018/SUOPE/DEFIN (peça 27, p. 4) . 
60.	Ademais, o pedido de suspensão dos covenants2 foi direcionado, não apenas à Caixa, mas para todos os titulares de créditos que continham esse tipo de cláusula contratual. Segundo o BB, em parecer evidenciado acima, as dívidas junto ao mercado sujeitas a waiver1, em razão da existência de covenants2, totalizam cerca de R$ 22 bilhões. Assim, considerando que os valores em aberto equivalem ao montante de R$ 1,8 bilhões (peça 27, p. 5) , conclui-se que, desse total, cerca de 8% são da Caixa. Desse modo, caso esse Banco optasse por não conceder o waiver1, acarretando o vencimento antecipado da dívida, tal situação poderia ser deletéria para o crédito da Instituição Financeira, em função do fenômeno conhecido como arrasto, conforme se demonstrará a seguir."  (grifei) 
23.	No terceiro pedido de waiver1, já no primeiro semestre de 2016, a situação da Oi já era mais grave e, como a Caixa era um grande credor, caso decidisse pedir a antecipação de seu crédito poderia arrastar todos os demais credores e causar a falência da empresa, o que, de modo algum, seria interessante para o banco. Entretanto, o banco nem chegou a finalizar a análise deste pedido, pois a recuperação judicial foi solicitada pela Oi durante a tramitação do pedido de waiver1 na Caixa. Cabe mencionar que o Plano de Recuperação Judicial impôs condições menos favoráveis para o crédito da Caixa (peça 36, item 69) do que as originalmente previstas, mas, pelo menos, há a possibilidade de reavê-lo. 
24.	De qualquer forma, avalio a atuação dos gestores da Caixa como adequada, pois tanto no primeiro como no segundo pedido de waiver1 havia a expectativa de que a Oi pudesse arcar com suas dívidas, tendo em vista o tamanho da empresa (líder de mercado em telefonia fixa) , o relacionamento prévio com o banco, as perspectivas de negócios futuros, e o pagamento tempestivo tanto dos juros como do principal. 
25.	Percebo que, em todos esses momentos, não se poderia prever que a empresa entraria em recuperação judicial, pois havia sinais suficientes de que a empresa conseguiria arcar com seus compromissos.
26.	A Unidade Instrutiva, por considerar que a Caixa atuou, tanto na emissão das debêntures como na concessão dos waivers1, em conformidade com a lei e com as boas práticas do mercado, propõe considerar a representação improcedente, e assim concluiu (peça 36) :
"94.	Portanto, tendo em vista que as condições da empresa eram boas, quando foi realizada a operação, e que, no decorrer do processo de deterioração da companhia, a Caixa, dentro de suas possibilidades, adotou medidas que visavam à redução da possibilidade de inadimplência, não é cabível a responsabilização dos gestores da instituição financeira, vez que atuaram no sentido de tentar preservar a higidez do seu crédito.
95.	Dessa forma, caso o plano de recuperação judicial não logre êxito, sobrevindo a falência da Oi, ocorrendo a perda total ou parcial do crédito, tal fato deve ser atribuído ao risco inerente à atividade bancária, pois a inadimplência faz parte desse tipo de negócio."  (grifei) 
27.	Concordo com a proposta oferecida, a qual obteve a aquiescência do próprio Representante (peça 45) , e desde já incorporo suas análises às minhas razões de decidir. Restou demonstrado que em todas as ocasiões em que a Caixa foi provocada pela Oi S.A., os gestores do banco fizeram as análises necessárias, levando em consideração os riscos existentes e tomaram suas decisões baseadas nas boas práticas de mercado, de acordo com o contexto existente à época. No final de 2015, quando a situação da empresa já estava periclitante, a Caixa agiu de forma similar aos demais credores, evitando o pedido de execução imediata do crédito, o que poderia causar pânico no mercado e ocasionar a falência da empresa. 
28.	Inexiste, portanto, nos autos, elementos que possibilitem qualquer responsabilização dos gestores da Caixa.
29.	Em consulta ao site http://www.recuperacaojudicialoi.com.br/, realizada em 10/9/20, registro que o processo de recuperação judicial das empresas do Grupo Oi ainda prossegue, tendo sido aprovado o Aditamento do Plano de Recuperação Judicial em Assembléia Geral de Credores (AGC) realizada virtualmente em 8/9/20. De qualquer modo, em caso de insucesso do referido plano e eventual falência do Grupo Oi, entendo que não deve ser atribuída aos gestores da Caixa qualquer responsabilidade pela emissão de debêntures e repactuações realizadas, tendo em vista que a atividade financeira possui seus riscos inerentes do negócio, os quais foram devidamente analisados e considerados no caso dos presentes autos.
30.	Finalmente, considero fundamental que esta Corte continue acompanhando o processo de recuperação dos créditos da Caixa Econômica Federal junto ao Grupo Oi, o que justifica a determinação à entidade para que, trimestralmente, apresente informações precisas e atualizadas a este Tribunal a respeito da situação de tais créditos e as providências tomadas para sua recuperação.
	Diante do exposto, voto por que o Tribunal acolha o acórdão que ora apresento a este Colegiado.
TCU, Sala das Sessões Ministro Luciano Brandão Alves de Souza, em 31 de março de 2021.
RAIMUNDO CARREIRO 
Relator